臺灣臺南地方法院刑事判決　　　　　　　　　　　　　九十年度易字第一七六號
　　公　訴　人　臺灣臺南地方法院檢察署檢察官
　　被　　　告　甲　○　○
　　輔　佐　人　乙　○　○
右列被告因恐嚇取財等案件，經檢察官提起公訴（九十年度偵字第六四九九號），本
院判決如左：
    主  文
甲○○無罪。
    理  由
一、公訴意旨略以：被告甲○○意圖為自己不法之所有，先於民國九十年二月十七日
    上午某時，在臺南縣某地，以不詳方式，竊得丁○○所有而於當日上午七時許委
    託他人載往屏東縣東港外海野放之鴿子一隻；再於當日下午三時十分許，依賽鴿
    腳環上所留丁○○之0000000000號行動電話號碼，致電丁○○恐嚇稱
    ：鴿子在伊手上，如欲索回鴿子，需將新臺幣（下同）二千零三十五元匯入戶名
    為甲○○、局號為一六二一○八─○號、帳號為○一四九四六─二號之郵局帳戶
    內，始將鴿子放回等語，丁○○因恐鴿子發生不測，遂於同年月二十二日將錢匯
    入甲○○之帳戶內。嗣丁○○遲未收到鴿子乃報警，由臺南市警察局第三分局警
    員於同年五月十六日，持臺灣臺南地方法院檢察署檢察官核發之搜索票前往甲○○住所處搜索，扣得甲○○郵政儲金簿一本及金融提款卡一張。因認被告甲○○
    涉犯刑法第三百二十條第一項之竊盜罪嫌及同法第三百四十六條之恐嚇取財罪嫌
    等語。
二、按犯罪事實應依證據認定之，無證據不得推定其犯罪事實；又不能證明被告犯罪
    者，應諭知無罪之判決，刑事訴訟法第一百五十四條、第三百零一條第一項分別
    定有規定。認定不利於被告之事實，須依積極證據，苟積極證據不足為不利於被
    告事實之認定時，即應為有利於被告之認定，更不必有何有利之證據。此之所謂
    證據，須確屬能為被告有罪之證明，而無瑕疵可指者，始足當之；再者，犯罪事
    實之認定，應憑證據，所謂證據，須適於為被告犯罪事實之證明者，始得採為斷
    罪資料，如未能發現相當證據，或證據不足以證明，自不能以推測或擬制之方法
    以為裁判基礎；又所謂認定犯罪事實所憑之證據，雖不以直接證據為限，間接證
    據亦包括在內，然而無論直接或間接證據，其為訴訟上之證明，須於通常一般人
    均不致有所懷疑，而得確信其為真實之程度，始得據之為有罪之認定，倘其證明
    尚未達到此一程度，而有合理懷疑存在時，即應為無罪之判決（最高法院二十九
    年上字第三一○五號、三十年上字第八一六號、四十年台上字第八六號、五十三
    年台上字第二七五○號、七十六年台上字第四九八六號分別著有判例參照）。次
    按刑事訴訟法上所謂認定犯罪事實之證據，乃指足以認定被告確有犯罪行為之積
    極證據而言，不得僅以被告之反證不成立或其辯解不能成立，持為犯罪之論據，
    亦即如無積極證據足以證明其犯罪行為，自不能以推測或擬制之方法，以為裁判
    基礎（最高法院四十二年度台上字第三七三號、四十六年度台上字第八六○、五
    十二年度台上字第二一三二號、五十三年度台上字第一六四六號、五十三年度台
    上字第二二五五號，五十四年度台上字第一八八三號、八十年度台上字第五七四
    號、八十四年度台上字第二六七七號裁判意旨參照）。又告訴人之告訴，係以使
    被告受刑事訴追為目的，是其陳述是否與事實相符，仍應調查其他證據以資審認
    ，苟其所攻擊之詞，尚有瑕疵，則在此瑕庛未究明前，即不得遽採為斷罪之基礎
    （最高法院五十二年臺上字第一三○○號判例、六十一臺上字第三○九九號判例
    、六十九年臺上字第一五三一號判決參照）。
三、公訴人認被告涉犯右揭竊盜及恐嚇取財犯行，無非以被告於警訊中坦承有打電話
    予被害人丁○○，留下其戶名、局號、帳號，並於九十年三月九日經提款機提領
    一千元，此有當日之提款錄影帶、存摺、提款卡等在卷可佐；且依被害人丁○○
    於偵查中之證詞，丁○○之鴿子應係在返家途中失竊，既係失竊丁○○即無從得
    知竊賊為何人，更無主動聯絡竊賊以求贖回鴿子之理，是被告果無竊得丁○○鴿
    子，如何得丁○○有失竊鴿子之事，進而以電話恐嚇取財？被告辯稱並無竊鴿一
    節，不足採信等為其主要論據。訊之被告固坦承有打電話予被害人丁○○，留下
    其戶名、局號、帳號，並於九十年三月九日經提款機提領一千元一情，惟堅決否
    認有何竊盜及恐嚇取財犯行，辯稱：我並未主動打電話予丁○○，也未指示丁○○要匯多少金額，係丁○○於九十年二月二十一日在我所有000000000
    0號行動電話之語音信箱中留言，告知鴿子遭他人網走，要我將鴿子放回，他會
    匯錢進來，但帳號錯誤，錢無法匯入，並留下家用電話要我與他聯絡，我於當晚
    回電，將帳戶給丁○○，過了二、三天丁○○又打電話過來，我跟丁○○說沒有
    鴿子等語。
四、經查：
  (一)0000000000號行動電話於九十年二月間之用戶名稱係甲○○，有台灣
    大哥大公司函文附卷可佐（見本院卷第一○五頁），足見上開行動電話確係被告
    所使用，並非告訴人丁○○所使用，被告自無可能撥打自身之行動電話向告訴人
    恐嚇取財，合先敘明。
  (二)被告坦承有打電話告知陳害人丁○○其戶名、帳號、局號，並於九十年三月九日
    經提款機提領一千元之事實，雖與被害人丁○○陳稱其依被告指示於九十年二月
    二十二日匯二千零三十五元至被告帳戶等情相符，並有在被告住處扣得之上開帳
    戶存摺及提款卡，及被告於九十年三月九日經提款機提款之錄影帶在卷可稽（見
    警卷六至八頁），是被告此部分之自白核與事實相符，應可採信；惟此僅能證明
    被害人於鴿子遭竊之五日後，確有將二千零三十五元匯入被告之帳戶，及被告確
    有自帳戶提領一部分金額花用之事實，而無從證明被告自始即有竊鴿及恐嚇取財
    之犯行。
  (三)告訴人丁○○雖於警訊及偵查中陳稱：伊於九十年二月十七日將所飼養之鴿子交
    由運鴿車，統一載往屏東東港鄉野放，預定於當日九時四十分許返回，但直到下
    午三時十分許接到一男子之電話，告知鴿子在該男子手中，需匯錢方能索回鴿子
    ，伊即依該名男子指示，於九十年二月二十二日至郵局匯二千零三十五元至局號
    一六二一○八號、帳號○一四九四六號、受款人甲○○之帳戶，並留下電話00
    00000000號，伊雖已將錢匯出，但對方並未放回鴿子，伊再與甲○○聯
    絡，但甲○○稱是故意向伊騙錢，沒有鴿子可以給伊等語（見警卷及偵查卷第五
    頁反面）。惟依上開說明，告訴人之陳述是否與事實相符，本應調查其他證據以
    資審認，而告訴人丁○○於本院審理中先證稱：伊於二月十七日發現鴿子不見後
    ，當天被告就打電話要伊匯二千零三十五元至被告指定之帳戶，伊隔日前往匯款
    二千零三十五元後有打電話給被告，被告稱十點要將鴿子放回，但後來沒有放回
    ，伊根據來電顯示打電話問被告，被告稱就是要騙伊錢，伊就去報案等語（見本
    院卷第二一頁）；嗣則證稱：九十年二月十七日那天該男子要伊匯錢至「梁添智
    」之帳戶，但當日不能匯錢，伊是星期一才去匯錢的，但帳號錯誤匯不進去，星
    期二郵局將單子及錢退還伊時，伊遇到一名小姐，她也是要匯錢給「梁添智」，
    伊就問該名小姐有無「梁添智」之電話號碼，該名小姐說要再回去找，要伊打電
    話給她，伊後來打給該名小姐時，她報了三支電話予伊，伊在被告之行動電話中
    留言稱『我的鴿子被你網走，可是錢匯不進去，請你跟我聯絡』，之後被告在星
    期二晚上八點多有打電話予伊，伊問被告是否是網客，被告答稱『是』，要再報
    一個帳號給伊匯錢，要伊隔天九點匯款，伊於隔日八點五十分即將錢匯入等語（
    見本院卷第一一一頁）；最後又證稱：伊之鴿子係於九十年二月十七日不見，當
    日下午三時十分許，有一名男子打電話予伊，要伊匯二千零三十五元至彰化銀行
    之帳戶，戶名不是甲○○，戶名為何伊已忘記了，二月十七日伊至郵局匯錢時，
    郵局稱下午三點十分後就無法匯入銀行之帳戶，故伊係星期一（即二月十九日）
    始前往匯款，隔日郵局通知伊帳號錯誤要伊去將錢領回，伊持匯款單前往郵局退
    錢時，有一名小姐站在伊旁邊看到伊之匯款單，就跟伊說她也有鴿子被網走，她
    家電話上之來電顯示有網客之電話號碼，就將她家之電話號碼抄予伊，要伊與她
    聯絡，當時該名小姐匯款之帳戶姓名是「梁添智」，與二月十七日該名男子要伊
    匯錢之帳戶戶名不同，故伊未直接向該名小姐要帳號，當晚伊致電該名小姐，該
    名小姐給伊三、四支電話號碼，伊就一支一支聯絡，伊打給甲○○是電話錄音，
    伊就留言稱伊有一隻鴿子被他網走，錢匯不進去，要他趕快與伊聯絡，甲○○在
    當晚回電予伊，伊問甲○○是否係網客，甲○○答稱『是』，伊說有一隻鴿子被
    他網走，錢匯不進去，甲○○就說要重報一個帳號給伊，要伊隔天早上九點匯款
    ，十點就會將鴿子放走，之後鴿子未返回，伊又打電話給甲○○，甲○○就說沒
    有鴿子，他是要騙伊錢等語（見本院卷第一六○至一六三頁）。綜上，足認告訴
    人除就其鴿子係於九十年二月十七日不見，當日下午三時十分許即接獲一名男子
    電話，要告訴人匯款二千零三十五元後始放回鴿子，及嗣後匯款至被告甲○○帳
    戶後，鴿子未返回，乃再致電被告甲○○，被告稱要騙告訴人錢等情，前後指訴
    相符外，就被告究竟有無於九十年二月十七日打電話要其匯款？是否已先匯款，
    因帳號錯誤匯不進去，嗣至郵局領回前已匯出款項時，透過另一名女子得知被告
    電話，先打電話予被告聯絡後，才於九十年二月二十二日匯款予被告等節，告訴
    人於警訊、偵查中及本院初訊時並未指明，是以告訴人於警訊及偵查中陳述時，
    是否已做完全之陳述，即有可疑，自不得僅以告訴人於警訊及偵查中之陳述，即
    遽為不利於被告之認定。且嗣經本院質以：「為何於警局中陳稱於九十年二月十
    七日接到一名男子之電話，該名男子指示你於九十年二月二十二日匯款予甲○○
    ？」，證人丁○○答：「我那時只有匯給甲○○的匯款單，所以警察就如此記載
    ，我那時並不知最初要伊匯款之帳戶名稱為何」（見本院卷第一六三頁），本院
    再質以：「為何第一次於法院作證時，證稱係丁○○於九十年二月十七日打電話
    要你匯款，你第二天就去匯款？」，證人丁○○答：「我並未說是甲○○打電話
    給我，我根本不知道二月十七日係何人打電話給我」（見本院卷第一六四頁），
    益見告訴人丁○○於警訊、偵查及本院初訊時之指述，尚有瑕疵可指，與實情尚
    非相符，自不得僅以告訴人所為不利於被告之上開指述，即遽為不利於被告之認
    定。
  (四)證人即被告之姐丙○○於本院證稱：伊所飼養之鴿子遭他人網走，並打○六─0
    000000號伊家中電話要伊匯款，伊乃於九十年二月二十一日至郵局匯款予
    名為「梁添智」之人，匯款時遇見丁○○，丁○○稱其所飼養之鴿子也被網走，
    向伊要「梁添智」之電話號碼，伊告知須回家看電話上之來電顯示，就將伊家裏
    電話抄予丁○○，當日傍晚丁○○有打電話予伊，伊就將來電顯示上所有之電話
    告知丁○○，其中有一支電話就是伊弟弟甲○○之行動電話，之後伊弟弟向伊提
    及有人打電話留言給他，問他是否有網走鴿子，伊告知伊弟弟可能是前幾天在郵
    局遇見之人打電話來詢問，之後丁○○匯款予伊弟弟後，有致電伊弟弟要回鴿子
    ，伊弟弟說沒有網走鴿子，要丁○○將錢拿回去，但丁○○都沒有將錢拿走等語
    （見本院卷第八八頁），核與告訴人丁○○最後於本院之證述情節相符；並有證
    人丙○○於九十年二月二十一日十六時十一分許，前往郵局匯款三千五百零五元
    予名為「梁添智」之人之郵政國內匯款單在卷可佐（見本院卷第七五頁）；且告
    訴人丁○○確有於九十年二月二十一日到郵局將先前已匯款，因帳號錯誤而匯不
    進去之二千零三十五元領回，並直接存入丁○○之郵局帳戶，亦有告訴人丁○○
    提出之郵局存摺影本附卷可按（見本院卷第一七三頁），足見證人丙○○與告訴
    人丁○○均有於九十年二月二十二日分別前往郵局匯款及領回先前匯錯之款項，
    其等於本院之上開證述，應可採信。故被告辯稱其未主動與告訴人聯絡，係告訴
    人於九十年二月二十一日在其0000000000號行動電話之語音信箱留言
    ，其按照語音信箱之電話與告訴人聯絡等情，非屬無稽，尚堪採信。
  (五)告訴人丁○○家中之電話為○六─0000000號及○六─0000000號
    ，行動電話為0000000000號及0000000000號，其在鴿子腳
    上留下之聯絡電話是○六─0000000號及0000000000號，業經
    告訴人於本院陳述明確（見本院卷第一○九、一一一頁）；惟觀諸被告之輔佐人
    乙○○提出被告家中○五─五○六一五三號電話及被告使用之00000000
    00號行動電話之發話紀錄，於九十年二月十七日並無撥打至告訴人丁○○家中
    或其行動電話之通話紀錄（見本院卷第九四至九七頁、第九九頁），依卷內證據
    資料，亦查無被告即為九十年二月十七日打電話予告訴人勒贖款項之男子，應認
    並無積極證據足資證明被告即為竊鴿及向告訴人勒索贖款之人。又依告訴人丁○○家中之○六─0000000號電話之發話紀錄記載，於九十年二月二十一日
    十七時十四分三十二秒及十七時十七分五十五秒，均有撥打至被告使用之000
    0000000號行動電話之發話紀錄（見本院卷第五三之二頁）；與被告使用
    之0000000000號行動電話於九十年二月間之發話紀錄內容，係於九十
    年二月二十一日十九時四十五分五十二秒及同日二十時十二分五十四秒均有撥打
    一二三號至語音信箱聽取電話留言之發話紀錄，直到當日二十時十八分四十二秒
    ，始有撥打至告訴人家中○六─0000000號電話之發話紀錄（見本院卷第
    九八頁）相互對照觀之，係告訴人於九十年二月二十一日十七時十四分、十七分
    計，先打電話予被告聯絡，並在語音信箱留言，被告嗣於同日二十時許聽取語音
    信箱留言後，始撥告訴人家中電話與告訴人聯絡，益見被告辯稱係告訴人主動留
    言欲贖回鴿子一節，應堪採信。
  (六)被告患有精神分裂症，有財團法人迦樂醫院、長庚紀念醫院、國軍高雄總醫院附
    設民眾診療服務處、財團法人台灣基督長老教會新樓醫院出具之診斷證明書及上
    開醫院函文暨所附病歷資料在卷可稽（見偵查卷第七至八頁及本院卷第三五至三
    九頁、第四九至五一頁、第六四至六九頁）；且經本院依職權函送奇美醫院施以
    精神鑑定結果：綜合甲○○之個人發展史與現在疾病史、心理衡鑑、身體檢查及
    神經學檢查、腦波檢查、精神狀態檢查，陳員診斷為精神分裂症，發病已超過十
    年，控制時好時壞，案發當時雖未受精神症狀直接影響，但其精神病呈慢性化，
    現實感較差，智能表現偏中下程度，思考較僵化，故陳員之精神狀態已達精神耗
    弱之程度，但未達心神喪失之程度，有該院九十一年五月十一日（九一）美分字
    第○一七六號函附之精神鑑定報告一件附卷可按（見本院卷第一八一至一八二頁
    ），足見被告於行為時應係精神耗弱之人，其言行舉止因其智能偏中下程度，思
    考較僵化等因素，與一般正常人應有所差異，是其輕率依陌生人之來電，即給予
    其個人帳戶讓他人匯款之行為，縱與常情有違而有可議之處，亦係可能發生之情
    況，是被告之辯解既有合理懷疑存在時，即應為被告有利之認定，要難以被告之
    辯解與常情有違，即為不利於被告之認定。
五、綜上所述，本件查無積極證據足資證明係被告竊取告訴人野放之鴿子後，致電告
    訴人要求贖款，且間接證據亦未達一般人皆無所懷疑之程度，對於公訴意旨，本
    院調查證據結果，未能達於確信之程度，自不得僅因被告嗣後依告訴人之留言與
    告訴人聯絡後，坦承係網客並告知被告之帳戶號碼，即認被告係自始網鴿勒贖之
    人，遽令其負竊盜及恐嚇取財之罪責，既不能證明被告犯罪，依法應為無罪判決
    之諭知。
據上論斷，應依刑事訴訟法第三百零一條第一項，判決如主文。
本案經檢察官周文祥到庭執行職務。
中      華      民      國    九十一    年      七      月      十      日
                                  臺灣臺南地方法院刑事第四庭
                                      審判長法  官  簡  慧  娟
                                            法  官  陳  燁  真
                                            法  官  林  欣  玲
右正本證明與原本無異。
如不服本判決，應於判決送達後十日內，向本院提出上訴狀。
                                            書記官  莊  淑  雅
中      華      民      國    九十一    年      七      月     十九     日
